【裁判字號】    94,訴,386
【裁判日期】    950308
【裁判案由】    強盜等
【裁判全文】
臺灣新竹地方法院刑事判決               94年度訴字第386號
公  訴  人  臺灣新竹地方法院檢察署檢察官
被      告  己○○
指定辯護人  本院公設辯護人乙○○
上列被告因強盜等案件，經檢察官提起公訴（九十三年度偵字第
五九九七號），本院判決如下：
    主  文
己○○犯傷害罪，累犯，處有期徒刑陸月，如易科罰金，以參佰
元折算壹日。
    事  實
一、己○○前於民國九十一年六月間，因竊盜案件，經本院以九
    十一年度竹簡字第三四四號判決判處有期徒刑六月，緩刑二
    年，緩刑期內付保護管束確定；復於緩刑期內之同年十一月
    間，因竊盜案件，經本院以九十一年度易字第六八一號判決
    判處有期徒刑三月確定；上開緩刑宣告經本院以九十一年度
    撤緩字第七五號裁定撤銷後，再經本院就上開二罪以九十二
    年度聲字第四八七號裁定定應執行有期徒刑八月確定，於九
    十二年九月二日縮刑期滿執行完畢。
二、己○○經常在新竹市○○街一帶準備拆遷之眷村遊蕩，而居
    住於河北街十七巷六號之丙○○因常見己○○在眷村中剪電
    線、拔他人所有之鐵窗，認為己○○素行不佳，對己○○並
    無好感，故每遇到己○○，即會以三字經罵己○○。九十三
    年十一月七日晚上九時四十分許，丙○○站在上開住處門前
    ，與住在同巷三號之甲○○聊天，丙○○因先前有鐵門被盜
    ，而詢問甲○○知否己○○之行蹤，恰好己○○正由河北街
    十七巷口往渠二人方向走近至河北街十七巷二號前時，丙○○一見己○○即先以三字經辱罵己○○，甲○○見狀即轉身
    進屋，嗣丙○○與己○○發生爭吵，詎己○○竟基於傷害人
    身體之犯意，持不知由何人自何處取出之木棒一支毆打丙○○之頭部一下，致丙○○受有頭部外傷併頭皮裂傷２．５公
    分之傷害。甲○○因聽見激烈的撞擊聲走出察看時，見丙○○頭部流血，己○○則於告知甲○○帶丙○○看醫生後，即
    騎乘機車離去。
三、案經丙○○訴由新竹市警察局第一分局報請臺灣新竹地方法
    院檢察署檢察官偵查起訴。
    理  由
壹、認定犯罪事實所憑之證據及理由：
一、被告己○○於警詢、本院準備及審理程序訊問時，均坦白承
    認有於前揭時、地持木棒毆打告訴人丙○○，致丙○○受有
    頭部外傷併頭皮裂傷２．５公分之傷害之事實（見偵查卷第
    十四頁、本院卷第二十七頁、第一三六頁）。
二、告訴人丙○○迭於警詢、檢察官訊問時及本院審理時具結證
    稱：其所受之上開傷害，確係遭被告持木棒毆打所致等語（
    見偵查卷第十八頁、第六十八頁、本院卷第四十九頁背面）
    。
三、證人甲○○於本院審理時具結證稱：我看到己○○從路口進
    來接著就與丙○○像過去那樣大聲講起來，他們講的內容我
    不清楚，我就去洗澡，但是我聽到有比較激烈還有撞鐵門的
    聲音，等我出來時看到二人都很累在喘氣休息，沒有看到己○○身上有受傷，但有看到丙○○頭部在流血，己○○說幾
    句話說帶什麼人去看醫生，之後就聽到機車的聲音，（你是
    否知道發生何事？）吵架、打架，‧‧，己○○從路口進來
    時，丙○○在跟我講話，我面對己○○，丙○○背對他，我
    對丙○○說你不是要找他，他來了，因為之前丙○○有問我
    有無看到己○○，要問他是否拆了鐵捲門，丙○○一回頭就
    對己○○講三字經，這就是他們平常講話方式，‧‧（你與
    丙○○遇到的過程？）我與丙○○住在對面，中間隔著鐵皮
    ，我在家裡，他叫我，我就出來跟他隔著鐵皮講話，我站在
    椅子上，鐵皮比較低，所以看得到對方，當時丙○○是站在
    他住家門口，印象中當天沒有看到己○○有帶棍子等語（詳
    見本院卷第一○七至一一三頁），證明被告與告訴人確實有
    在前揭時、地發生爭執、被告傷害告訴人及用來毆打告訴人
    之木棒應非被告所有之事實。
四、國泰綜合醫院新竹分院診斷證明書一紙、告訴人受傷之相片
    二紙、扣案之木棒一支暨相片二紙（見偵查卷第四八、三九
    、四十四十一頁），足資佐證被告確實係持該木棒傷害告訴
    人成傷之事實。
五、綜上，雖然告訴人與被告對於告訴人如何受傷之經過所述不
    同（告訴人指訴發現被告在竊取財物，因追趕欲逮捕被告遭
    被告持木棒打傷；被告稱告訴人丙○○一見被告即先以三字
    經辱罵被告，被告見狀轉身往巷口停放機車處走去，準備騎
    機車離去，告訴人為阻止被告離去，先用拳頭打被告之後腦
    杓一下，又返回六號住處拿出木棒一支，連續二次作勢欲毆
    打被告，於第三次持木棒欲打被告時，因被告閃開而未打到
    ，然木棒因打在地上而斷成二截，告訴人手上拿短的一截，
    被告要去撿長的那一截時被告訴人撿去，告訴人即一手拿一
    截木棒並抱被告去撞鐵牆，後來被告將告訴人手中短的一截
    木棒搶下，並叫告訴人停手，告訴人不願意，被告即持該木
    棒從告訴人頭上打下去，告訴人因此受傷），但是由證人甲○○之證述可知，當時被告與告訴人二人確實有發生爭吵及
    於二人爭吵後目睹告訴人受傷之事實，可見告訴人的傷確實
    是於該爭吵時所造成，故被告所為有毆打告訴人成傷之自白
    與相關證據相符合，可以採信，本件事證明確，被告傷害犯
    行已堪認定，應依法論科。
貳、對於被告辯解本院之判斷：
一、被告辯解要旨：被告己○○辯稱係出於自衛才毆打告訴人。
二、不採之理由：
（一）按對於現在不法之侵害，而出於防衛自己或他人權利之行
      為，不罰。但防衛行為過當者，得減輕或免除其刑，刑法
      第二十三條定有明文。次按，刑法上之正當防衛以遇有現
      在違法之侵害為前提，如違法侵害尚未發生，即無防衛之
      可言。
（二）查被告己○○於本院審理時自承：他（即告訴人）衝回六
      號家裡拿出扣案之木棍（木棒）作勢要打我二次，第三次
      要打我時我閃開了，棍子打在地上斷成二截，他手上那截
      是短的，地上是長的，‧‧他把我推去撞鐵皮，長棍子被
      他撿去，他一手拿一支，他就抱我去撞鐵皮，我就跟他搶
      棍子，我搶到短的時候我就叫他停手，他不願意，叫我等
      他十分鐘要讓我死得很難看，我就用短的那支棍子從他頭
      上打下去，我打他時他還是抱著我等語（見本院卷第一三
      六頁）。由被告上開供述可知，被告於持短棒毆打告訴人
      頭部當時，告訴人的動作雖係手持另一截木棍，然並未對
      被告施以現在、積極、不法的攻擊行為，顯然當時被告並
      非處於正在受不法侵害行為的狀態中，依據上揭說明，被
      告並無主張正當防衛之餘地。故被告上開辯解，並不足採
      。
參、論罪科刑之理由：
一、核被告所為，係犯刑法第二百七十七條第一項之傷害罪。
二、被告於九十一年六月間，因竊盜案件，經本院判處有期徒刑
    六月，緩刑二年，緩刑期內付保護管束確定；復於緩刑期內
    之同年十一月間，因竊盜案件，經本院判處有期徒刑三月確
    定；上開緩刑宣告經本院裁定撤銷後，再經本院就上開二罪
    定應執行有期徒刑八月確定，於九十二年九月二日縮刑期滿
    執行完畢等情，有臺灣高等法院被告前案紀錄表一件在卷可
    參，其於受有期徒刑之執行完畢後五年內，再犯本件有期徒
    刑以上之罪，為累犯，應依刑法第四十七條之規定，加重其
    刑。
三、爰審酌被告係因與告訴人生有嫌隙，行為當時受告訴人的辱
    罵及身體上之束縛，一時衝動始為本件犯行之犯罪動機、目
    的、以木棒毆打告訴人之犯罪手段、告訴人所受之傷害程度
    ，犯罪後坦承傷害犯行，惟迄未賠償告訴人之損害等一切情
    狀，量處如主文所示之刑，並諭知易科罰金之折算標準。
四、扣案之木棒一支，雖係供被告犯罪所用之物，然被告辯稱非
    其所有，亦查無其他證據足資證明該木棒確為被告所有，爰
    不為沒收之宣告，附此敘明。
肆、對於不另為無罪諭知部分之判斷：
一、公訴意旨另以：被告己○○於九十三年十一月七日晚上九時
    四十分許，以剪斷纏繞在掛鎖上之鐵絲之方式，侵入告訴人
    丙○○位在新竹市○○街十七巷八號之倉庫內（侵入住宅部
    分未據告訴），徒手竊取丙○○所有置於該處之白鐵及鋁門
    窗時，遭丙○○發覺出面制止而未遂，被告己○○竟為脫免
    逮捕，持現場鋤頭木棒毆打丙○○，企圖掙脫逃跑，致使告
    訴人丙○○受傷，因認被告涉犯刑法第三百三十條第二項、
    第一項之加重準強盜未遂罪嫌。惟：
（一）按犯罪事實應依證據認定之，無證據不得認定犯罪事實；
      不能證明被告犯罪者，應諭知無罪之判決，刑事訴訟法第
      一百五十四條第二項及第三百零一條第一項分別定有明文
      。又按認定不利於被告之事實，須依積極證據，苟積極證
      據不足為不利於被告事實之認定時，即應為有利於被告之
      認定，更不必有何有利之證據；事實之認定，應憑證據，
      如未能發現相當證據，或證據不足以證明，自不能以推測
      或擬制之方法，以為裁判基礎；而刑事訴訟法上所謂認定
      犯罪事實之積極證據，係指適合於被告犯罪事實之認定之
      積極證據而言，雖不以直接證據為限，間接證據亦包括在
      內；然而無論直接或間接證據，其為訴訟上之證明，須於
      通常一般之人均不致有所懷疑，而得確信其為真實之程度
      者，始得據為有罪之認定，倘其證明尚未達到此一程度，
      而有合理之懷疑存在時，致使無從形成有罪之確信，根據
      「罪證有疑，利於被告」之證據法則，即不得遽為不利被
      告之認定（最高法院三十年上字第八一六號、二十九年上
      字第三一○五號、四十年台上字第八六號及七十六年台上
      字第四九八六號判例意旨參照）。再按告訴人之指訴，係
      以使被告受刑事訴追為目的，是以告訴人之指訴為證據方
      法，除其指訴須無瑕疵，且應有查與事實相符之佐證，始
      得資為判決之基礎，亦經最高法院著有五十二年台上字第
      一三○○號及六十一年台上字第三○九九號判例可資參照
      。而所謂無瑕疵，係指被害人所為不利被告之陳述，與社
      會上一般生活經驗或卷存其他客觀事實並無矛盾而言；另
      所謂就其他方面調查認與事實相符，非僅以所援用之旁證
      足以證明被害結果為已足，尤須綜合一切積極佐證，除認
      定被告確為加害人之可能外，在推理上無從另為其他合理
      原因之假設，有一不合於此，即不能以被害人之陳述作為
      論斷之證據。況刑事訴訟法第一百六十一條第一項亦規定
      ，檢察官就被告犯罪事實，應負舉證責任，並指出證明之
      方法，是檢察官對於起訴之犯罪事實，應負提出證據及說
      服之實質舉證責任，倘其所提出之證據，不足為被告有罪
      之積極證明，或其指出證明之方法，無從說服法院以形成
      被告有罪之心證，基於無罪推定之原則，自應為被告無罪
      判決之諭知，最高法院亦著有九十二年度台上字第一二八
      號判例可資參照。
（二）查公訴人認被告涉有上揭加重準強盜之罪嫌，無非係以(1)
      告訴人丙○○於警詢、檢察官偵訊中之指訴，(2)國泰綜合
      醫院新竹分院診斷證明書一紙，(3)警員戊○○、丁○○製
      作之偵查報告一件，(4)現場圖一紙暨現場相片十二紙為其
      論據。
（三）訊之被告己○○不否認有傷害告訴人丙○○之犯行，然堅
      詞否認有加重準強盜之犯行，辯稱：伊當天沒有到河北街
      十七巷八號，也沒有拿白鐵及鋁門窗，八號的門鎖也不是
      伊破壞的，當天晚上十時左右，告訴人一看到伊就罵伊三
      字經，在河北街十七巷二號前用拳頭打伊後腦勺，又回家
      拿約六尺長的木棒作勢要打伊二次，第三次要打伊時，伊
      閃過，棒子斷成二截，伊要去撿其中一截時，告訴人就抓
      伊去撞鐵牆，伊就從告訴人手中搶到一截木棒，從告訴人
      頭上打一下等語。
（四）本院查：
  １、告訴人丙○○於案發後之九十三年十一月八日凌晨一時許
      ，第一次接受警詢時指稱：因為我白鐵、鋁門窗遭竊，我
      正好返家（河北街十七巷八號），竊嫌正「搬運」我的物
      品，我叫住他阻止其搬運時，嫌疑人惱羞成怒以鋤頭棒將
      我頭部打傷等語（見偵查卷第十七、十八頁）；於九十三
      年十一月十六日上午八時十分許接受警方補訊時指稱：我
      有上鎖後離開，當我返家時門已打開而且嫌疑人在內，正
      在「搬運」我物品等語（見偵查卷第二十一頁）；同年月
      十七日下午四時二十五分許，在與被告己○○對質時稱：
      我發現倉庫「門」被剪斷，己○○正要「搬走」被我撞見
      才發生衝突等語（見偵查卷第二十三頁）。嗣告訴人於本
      院審理時以證人身分具結證稱：（河北街十七巷八號）有
      用白鐵絲纏住再用銅鎖上鎖，必須用鑰匙才能打開，我回
      去看到八號門的白鐵絲斷掉了，鎖還好的掛在上面，一進
      去看到己○○在裡面「綁東西」，「用電線綁鋁條」，而
      且有綁成一捆的樣子等語（見本院卷第四十九頁）。由上
      可知，告訴人於先後三次接受警詢時均指稱見到被告時，
      被告係「正在搬運」告訴人所有的白鐵、鋁門窗，且三次
      警詢時、甚至其後接受檢察官訊問時，均從未提及門鎖或
      纏繞在門鎖上之鐵絲有遭剪斷之情形，然告訴人卻於本院
      改證述係看到被告在「綁鋁條」，而且纏住銅鎖的白鐵絲
      遭剪斷。
  ２、查告訴人對於案發當晚看到被告時，被告究竟是正在「搬
      運白鐵、鋁門窗」或在「綁鋁條」，前後指訴不一，然衡
      諸常情，「搬運」與「綑綁」所表現出來之客觀動作完全
      不同，一般人應可輕易辨識何者為「搬運動作」，何者為
      「綑綁動作」，告訴人為一正常人，理應可區別二者之不
      同，但卻為此差異極大之指訴，所為指訴顯有瑕疵。
  ３、再者，門鎖上之白鐵絲若有遭剪斷破壞之情形，何以告訴
      人於歷次警詢中均未提及，僅於與被告對質時提到「門」
      被剪斷。但「門」與「門鎖」或「白鐵絲」乃不同之物，
      告訴人第一次接受警詢時，或許因案發後未久，情緒尚未
      平靜而未能指訴此部分之情形，但是第二次接受警詢時已
      是案發後八、九日，衡情告訴人對於自己受損害之情形應
      已清楚，但是其於該次仍未指稱有門鎖上之白鐵絲遭剪斷
      之情形，至第三次警詢時雖有提到，但卻語焉不詳的提到
      「門」被剪斷，與其後在本院所為白鐵絲被剪斷之證述，
      亦不相符，告訴人此部分之指訴，亦顯有瑕疵。
  ４、又告訴人於本院審理時具結證稱：當時眷村都搬走了，只
      剩下我這一戶，甲○○是住在三廠，三廠距我家走路約二
      分鐘，案發前後都沒有跟甲○○碰過面，現場只有我這一
      戶，很安靜等語（見本院卷第四十七至五十一頁）。惟據
      證人甲○○於本院審理時之證述內容可知，案發當時，證
      人甲○○仍住在告訴人住處對面之河北街十七巷三號，且
      案發當晚證人甲○○有與告訴人碰面並聊天（見本院卷第
      一○七至一一三頁），而告訴人嗣於本院審理期日以告訴
      人身分表示意見時，復改稱：當天晚上大概六、七點我要
      出門時，有叫一下甲○○（見本院卷第一三七頁背面），
      顯然案發當時告訴人所在之眷村尚有甲○○住在該處，告
      訴人之前所為只剩下告訴人一戶居住之陳述，並非事實。
      而證人甲○○乃被告主張有目擊被告與告訴人發生爭吵過
      程之證人，且本院亦依據甲○○之證述內容認定被告傷害
      告訴人之事實，如前所述，則告訴人此部分之指訴，顯然
      與證人甲○○所述不相符合，所為指訴顯有瑕疵。
  ５、關於門鎖究有無遭破壞及破壞情形為何，證人即警員戊○○於本院審理時證稱：我記得是用鐵鍊或鐵絲拴著繞幾圈
      再用鎖掛著，鎖頭已經被破壞，鐵鍊或鐵絲還在門上，沒
      有被剪斷，現場沒有看到剪刀之類的東西（見本院卷第五
      十九頁）；證人即警員丁○○於本院審理時證稱：我看到
      現場被剪開的鐵絲，像被利器如剪刀之類的東西剪開，鐵
      絲上面有無纏繞鎖頭我沒有印象，現場沒有看到剪斷鐵絲
      的利器等語（見本院卷第一二六頁背面、第一二九頁）。
      上開二位證人雖均證稱有看到門鎖被破壞，但究竟是「鎖
      頭」遭破壞，或是「鐵絲」遭剪斷，二人說法不一，而觀
      之證人於現場所拍攝之相片，亦無鎖頭或鐵絲遭破壞之情
      形，證人均是擔任警察職務數年之專業辦案人員，若真有
      其等所見之上述破壞情形，此無論就竊盜或強盜案件而言
      ，均為證明被告犯罪之重要證據，證人竟視而不見，未加
      以採證，顯有違常情。況案發現場並無發現足以破壞鎖頭
      或鐵絲之工具，在二位證人證述不一、又無物證足以佐證
      之情形下，本院認證人之證言，亦無從採為論罪之依據。
  ６、至公訴人所提出之國泰綜合醫院新竹分院診斷證明書一紙
      、警員戊○○、丁○○製作之偵查報告一件、現場圖一紙
      暨現場相片十二紙等，亦僅能證明告訴人受傷及案發現場
      之位置、狀況，並不能作為認定被告有公訴人所指加重準
      強盜犯行之依據。
二、綜上所述，告訴人之指述既尚有瑕疵，無法以此瑕疵之指訴
    ，而為不利於被告之認定，且查無其他積極之證據足以證明
    被告確有公訴人所指加重準強盜之犯行，揆諸上揭法條及判
    例意旨，及本諸「罪證有疑，利於被告」之證據法則，原應
    為被告此部分無罪之諭知，惟公訴人認被告此部分，與上揭
    經本院認定有罪之傷害犯行，有方法、目的之裁判上一罪牽
    連關係，故不另為無罪之諭知。
伍、適用法律：
一、刑事訴訟法第二百九十九條第一項前段。
二、刑法第二百七十七條第一項、第四十七條、第四十一條第一
    項前段。
三、罰金罰鍰提高標準條例第一條前段、第二條。
本案經檢察官傅伊君到庭執行職務。
中    華    民    國    95    年    3     月    8     日
                  刑事第六庭審判長法  官  遲中慧
                                  法  官  林昌義
                                  法  官  魏瑞紅
以上正本證明與原本無異。
如不服本判決，應於送達後10日內向本院提出上訴狀。
中    華    民    國    95    年    3     月    8     日
                                  書記官  吳月華
附錄論罪科刑法條：
中華民國刑法第277條
(普通傷害罪)
傷害人之身體或健康者，處 3 年以下有期徒刑、拘役或 1 千元
以下罰金。
犯前項之罪因而致人於死者，處無期徒刑或 7 年以上有期徒刑；
致重傷者，處 3 年以上 10 年以下有期徒刑。


司法院資訊處製作；財團法人民間司法改革基金會備份。
